【裁判字號】    94,自,28
【裁判日期】    950309
【裁判案由】    詐欺
【裁判全文】
臺灣臺南地方法院刑事判決                94年度自字第28號
自  訴  人  東莞大茂鞋業有限公司
代  表  人  王四海
自訴代理人  陳建中律師
被      告  甲○○
選任辯護人  趙哲宏律師
            楊淑惠律師
上列被告因詐欺案件，經自訴人提起自訴，本院判決如下：
    主  文
甲○○無罪。
    理  由
一、自訴意旨略以：緣被告甲○○係址設台南縣新化鎮全興里竹
    子腳二四七之六五一號「鞋堡有限公司（下稱鞋堡公司）」
    董事長，「鞋堡公司」與自訴人公司素有加工業務往來。於
    民國九十四年間，雙方因債務糾紛，「鞋堡公司」聲請中華
    人民共和國廣東省東莞市人民法院（下稱東莞市人民法院）
    查封自訴人公司財產，自訴人代表人王四海遂於九十四年四
    月八日，與「鞋堡公司」委託之代理人黃金華，在東莞市人
    民法院達成調解協議，其中調解協議第一點約定：「被告（
    即自訴人）同意將原告（即鞋堡公司）委託加工的成品鞋一
    萬二千二百八十七雙，即日交付給原告（即鞋堡公司）。原
    告（即鞋堡公司）同意即日一次性向被告（即自訴人）支付
    美金十萬元，並匯入被告（即自訴人）指定的帳戶（開戶行
    ：第一商業銀行香港分行，帳戶：智弘企業有限公司ZHI HO
    NG ENTERPRISES CO,LTD.，帳號：000-00-000000-0）」。
    惟被告竟基於意圖為自己不法所有之犯意，於九十四年四月
    八日，自台灣傳真一份中國國際商業銀行（下稱中國商銀）
    「電匯證實書」（由中國商銀先傳真予鞋堡公司，再由鞋堡
    公司傳真給自訴人），致使自訴人代表人王四海陷於錯誤，
    誤信被告已依調解協議於當（八）日將美金十萬元匯入自訴
    人指定之帳戶，因而交付相關貨物予被告。嗣自訴人查詢上
    開銀行帳戶，發現該十萬美金款項並未匯入，經詢問中國商
    銀銀行人員，得知被告已將該匯款撤銷，始知受騙。因認被
    告涉犯刑法第三百三十九條第一項詐欺取財罪嫌。
二、按「大陸地區人民之著作權或其他權利在台灣地區受侵害者
    ，其告訴或自訴之權利，以台灣地區人民得在大陸地區享有
    同等訴訟權利者為限」，台灣地區與大陸地區人民關係條例
    第七十八條定有明文。經查，中華人民共和國刑法第二百六
    十六條規定：「詐騙公私財物，數額較大的，處三年以下有
    期徒刑、拘役或者管制，併處或者單處罰金……」，即財產
    權因詐欺行為而受侵害，在大陸地區亦屬犯罪行為，復按中
    華人民共和國刑事訴訟法第八十八條規定：「對於自訴案件
    ，被害人有權向人民法院直接起訴……」，且按中華人民共
    和國最高人民法院之『最高人民法院關於執行中華人民共和
    國刑事訴訟法若干問題的解釋』第三條第一項規定：「刑事
    自訴案件的自訴人，被告人一方或者雙方是港、澳、台居住
    的中國公民或者其住所是在港、澳、台的單位的，由犯罪地
    的基層人民法院審判」（見本院審卷第四五至五十頁）。基
    此，我國人民在大陸地區遭他人為詐欺行為時，依前開說明
    ，當得在大陸地區提起刑事自訴。從而，本件自訴人公司雖
    為大陸地區公司，然依前揭法條規定，自訴人亦得在我國提
    起刑事詐欺自訴，合先敘明。
三、按犯罪事實應依證據認定之，無證據不得認定其犯罪事實；
    不能證明被告犯罪者，應諭知無罪之判決。刑事訴訟法第一
    百五十四條第二項、第三百零一條第一項前段分別定有明文
    。又按認定不利於被告之事實，須依積極證據，苟積極證據
    不足為不利於被告事實之認定，即應為有利於被告之認定，
    更不必有何有利之證據。另告訴人之指訴，係以使被告受刑
    事訴追為目的，是其陳述是否與事實相符，仍應調查其他證
    據以資審認。且刑法第三百三十九條第一項詐欺罪之成立，
    以意圖為自己或第三人不法之所有，以詐術使人陷於錯誤，
    而將本人或第三人之物交付為要件。所謂以詐術使人交付，
    必須被詐欺人因其詐術而陷於錯誤，若所用之方法不能認為
    詐術，亦不致使人陷於錯誤，即不構成該罪。最高法院分別
    著有三十年上字第八一六號、五十二年台上字第一三○○號
    及四十六年台上字第二六○號判例足資參照。
四、訊據被告甲○○固坦認確係「鞋堡公司」董事長，於九十四
    年四月八日，在東莞市人民法院，委託代理人黃金華與自訴
    人達成調解協議，其中調解協議第一點約定: 「被告（即自
    訴人）同意將原告（即鞋堡公司）委託加工的成品鞋一萬二
    千二百八十七雙即日交付原告（即鞋堡公司）。原告（即鞋
    堡公司）同意即日一次性向被告（即自訴人）支付美金十萬
    元，並匯入被告（即自訴人）指定的帳戶……」等情，復自
    訴人確有依調解內容交付相關貨物，而被告並無依上開調解
    約定匯款十萬元美金予自訴人等事實不諱。惟堅決否認上開
    犯行，辯稱：本件係因自訴人遲不交貨，且貨款有所爭議，
    而聲請扣押查封自訴人財產，並由伊提供美金七萬五千元之
    擔保金於大陸地區法院，後雙方於九十四年四月八日達成調
    解，伊同意支付自訴人美金十萬元，然伊於匯款美金十萬元
    後，因自訴人所交付貨品，其中Ｆ９３８２１號貨品有三百
    四十四雙鞋子有瑕疵，並Ｆ９３８２２號貨品短少二十四雙
    ，加上先前自訴人藉詞拒不出貨之惡劣行逕，令伊深覺氣憤
    ，始於同年月十一日撤回該電匯，是伊並無詐騙自訴人之犯
    意；又自訴人於伊撤回該電匯後，即持上開調解協議，聲請
    大陸地區法院，將伊前開美金七萬五千元之擔保金予以扣押
    執行，是如伊預謀詐欺，理應連同上開美金七萬五千元之擔
    保金先行自法院取回，怎可能放任自訴人去聲請執行等語。
    經查：
  (一)被告甲○○確係「鞋堡公司」董事長，於九十四年四月八日
    ，在東莞市人民法院，委託代理人黃金華與自訴人達成調解
    協議，其中調解協議第一點約定: 「被告（即自訴人）同意
    將原告（即鞋堡公司）委託加工的成品鞋一萬二千二百八十
    七雙即日交付原告（即鞋堡公司）。原告（即鞋堡公司）同
    意即日一次性向被告（即自訴人）支付美金十萬元，並匯入
    被告指定的帳戶……」等情，復自訴人確有依調解內容交付
    相關貨物，而被告於九十四年四月八日，先自台灣傳真一份
    中國商銀「電匯證實書」予自訴人，後再電請中國商銀行員
    保留該電匯，並於九十四年四月十一日撤銷該電匯，而無依
    上開調解約定匯款十萬元美金予自訴人等事實，業據被告於
    本院審理時供承不諱，核與自訴人指訴之客觀情形大致相符
    ，並經證人即中國商銀永康分行行員乙○○於本院審理時證
    述屬實，且有東莞市人民法院調解協議（見本院審卷第八至
    十頁）、東莞市人民法院民事調解書（見本院審卷第一七三
    至一七五頁）、中國國際商業銀行電匯證實書（見本院審卷
    第一七七頁）、中國國際商業銀行永康分行匯款退匯申請書
    、出貨單五紙（見本院審卷第十五至二十頁）、自訴人之第
    一商業銀行香港分行之帳戶明細單（見本院審卷第二一頁）
    、鞋堡有限公司設立登記表（見本院審卷第二二、二三頁）
    、自訴人回傳確認單（見本院審卷第一七○頁）等附卷可稽
    。是此部分之事實，堪信屬真實。
  (二)觀之被告與自訴人於九十四年四月八日之調解協議，其中第
    一點約定：「被告（即自訴人）同意將原告（即鞋堡公司）
    委託加工的成品鞋一萬二千二百八十七雙，即日交付給原告
    （即鞋堡公司）。原告（即鞋堡公司）同意即日一次性向被
    告（即自訴人）支付美金十萬元，並匯入被告（即自訴人）
    指定的帳戶（開戶行：第一商業銀行香港分行，帳戶：智弘
    企業有限公司ZHI HONG ENTERPRISES CO,LTD.，帳號：000-
    00-000000-0）」。據此，自訴人係依該調解協議，即『自
    訴人同意將鞋堡公司委託加工的成品鞋一萬二千二百八十七
    雙，即日交付給鞋堡公司』，而交付被告所委託加工之鞋品
    ，並非因詐術而陷於錯誤，始交付相關貨品，且被告亦未施
    用任何詐術行為。至於被告是否履行該調解協議，即『鞋堡
    公司同意即日一次性向自訴人支付美金十萬元，並匯入自訴
    人指定的帳戶……」，則係純屬民事上債權債務之問題。復
    證人即中國商銀永康分行行員乙○○於本院審理時證述：客
    戶將錢交給銀行，請我們匯款，並因客戶要求，我們就會交
    付客戶「電匯證實書」，本件因被告匯款手續已經完備，所
    以才應被告之要求傳真「電匯證實書」，並因被告於當日即
    九十四年四月八日來電請求保留，所以我們才未將錢匯出，
    後於九十四年四月十一日下午二時多許，被告即辦理撤銷該
    電匯，並提出撤銷聲請書等語（見本院九十五年二月二十三
    日審判筆錄）；是被告傳真予自訴人之「電匯證實書」，確
    係由中國商銀所發出，並非虛偽不實。且被告將美金十萬元
    交予中國商銀委託匯款後，為何於事後請求保留並撤銷該匯
    款委託？其原因有多種，是在無其他積極證據足資佐證之情
    形下，尚難僅因被告事後請求銀行保留及撤銷該匯款，即認
    被告有不法所有之意圖。又本件係被告與自訴人公司因債務
    糾紛，被告聲請東莞市人民法院查封自訴人公司財產，自訴
    人因財產遭查封，即於九十四年四月八日與被告委託之代理
    人黃金華，在東莞市人民法院達成前開調解協議等情觀之，
    被告顯未施用任何詐術行為，且實難認被告於查封自訴人公
    司財產、或於成立該調解協議之初，有何詐欺取財之主觀犯
    意，亦難認其有何不法所有之意圖。
  (三)綜上所述，被告並無為自己不法所有之詐欺意圖，復未對於
    自訴人施用詐術，致其陷於錯誤之行為。被告雖未依該調解
    協議給付款項，然係純屬民事上債權債務之問題，應循民事
    途徑解決，揆諸首揭說明，自與刑法詐欺取財罪構成要件有
    間，不得遽以該罪責相繩。此外，復查無其他積極證據足以
    證明被告有何自訴人所指之詐欺取財犯行，揆諸首揭法條及
    判例意旨，不能證明被告犯罪，依法應諭知無罪之判決。
據上論斷，應依刑事訴訟法第三百四十三條、第三百零一條第一
項，判決如主文。
中    華    民    國      95    年    3    月    9    日
            刑事第一庭  審判長法  官  沈揚仁
                              法  官  張婷妮
                              法  官  洪榮家
以上正本證明與原本無異
如不服本判決，應於送達後10日內，向本院提出上訴狀
                              書記官  許悉愛
中    華    民    國      95    年    3    月    9    日


司法院資訊處製作；財團法人民間司法改革基金會備份。
